【裁判字號】    97,易,1841
【裁判日期】    971114
【裁判案由】    偽造文書
【裁判全文】
臺灣臺北地方法院刑事判決              97年度易字第1841號
公  訴  人  臺灣臺北地方法院檢察署檢察官
被      告  丁○○
選任辯護人  郭芳宜律師
上列被告因偽造文書案件，經檢察官提起公訴（96年度偵續字第
637號），本院判決如下：
    主  文
丁○○偽造印文，足以生損害於他人，處有期徒刑伍月，如易科
罰金，以銀元參佰元即新臺幣玖佰元折算壹日，減為有期徒刑貳
月又拾伍日，如易科罰金，以銀元參佰元即新臺幣玖佰元折算壹
日。偽造之「乙○○」印章壹枚及如附件所示之「乙○○」印文
貳枚均沒收。
    事  實
一、緣丁○○於民國94年4 月17日聘僱乙○○擔任德安耳鼻喉科
    診所（下稱德安診所，設臺北市○○區○○路4 段8 號1 樓
    ）之登記負責醫師，乙○○即於同年5 月間以德安診所負責
    人之名義，向臺北富邦商業銀行內湖分行開設000000000000
    號帳戶，作為中央健康保險局（下稱健保局）核撥看診健保
    給付之帳戶使用，並由丁○○保管該帳戶存摺及德安診所大
    章，乙○○保管該帳戶負責人小章。嗣丁○○因向甲○○借
    款供診所經營周轉之用，為了提供擔保，竟基於偽造印章、
    印文之犯意，於94年6 月間，委請不知情之刻印店偽造「乙○○」印章1 枚，蓋用於如附件所示臺北富邦銀行存摺類存
    款取款憑條（下稱系爭取款憑條）上，接續偽造「乙○○」
    之印文2 枚，並蓋用德安診所大章後，連同上揭帳戶存摺指
    示不知情之丙○○交予甲○○保管，致生損害於乙○○。嗣
    甲○○欲持取款憑條領取健保局核撥之款項，發現小章不符
    無法領取，與乙○○聯繫後始悉上情。
二、案經乙○○訴由法務部調查局臺北市調查處移送臺灣臺北地
    方法院檢察署檢察官偵查起訴。
    理  由
一、訊據被告丁○○固坦承聘僱告訴人乙○○擔任德安診所之登
    記負責醫師，且告訴人於同年5 月間以德安診所負責人之名
    義，開立上述帳戶作為健保局核撥看診健保給付之帳戶使用
    ，並由被告保管該帳戶存摺及德安診所大章，告訴人保管該
    帳戶負責人小章，以及被告提供該存摺予甲○○作借款擔保
    之事實，惟否認有何偽造印章、印文之犯行，辯稱：伊未將
    如附件所示之取款憑條交予甲○○等語，經查：
（一）上揭被告於94年4 月17日聘僱告訴人擔任德安診所之登記
      負責醫師，告訴人即於同年5 月間以德安診所負責人之名
      義，開立上述帳戶作為健保局核撥看診健保給付之帳戶使
      用，並由被告保管該帳戶存摺及德安診所大章，告訴人保
      管該帳戶負責人小章等情，業據被告於本院審理時坦承不
      諱，核與證人即告訴人乙○○於本院之證述相符，並有聯
      合診所協議書、存摺影本、全民健康保險特約醫事服務機
      構合約在卷可稽，此部分之事實應堪認定。
（二）又如附件所示之取款憑條係被告因向甲○○借款供診所經
      營周轉之用，為了提供擔保而連同上述存摺指示丙○○交
      予甲○○，嗣甲○○發現小章不符無法領款方與告訴人聯
      繫，希望告訴人提供該帳戶小章配合領款，惟遭告訴人拒
      絕之事實，業據證人甲○○於本院具結證述綦詳，核與告
      訴人於本院具結證述甲○○表示其為德安診所金主，持有
      如附件所示取款憑條2 張及存摺，因小章不符故要求告訴
      人配合領款，先前與甲○○並不相識等情相符，並有如附
      件所示之存摺及取款憑條影本在卷可佐。衡諸甲○○借款
      予被告經營診所，以診所之所得作擔保，故由被告提供存
      摺及取款憑條，實與常情無違，且偽造之印鑑無法領得款
      項，甲○○並無偽造之必要及動機。參以被告復坦承提供
      該存摺予甲○○作借款擔保等情，堪認證人甲○○之證述
      為可採，如附件所示之取款憑條確係被告指示丙○○所交
      付。
（三）經核該取款憑條上之「乙○○」印文與上述帳戶印鑑卡所
      留之「乙○○」印文相異，且告訴人復於本院具結證述如
      附表所示之「乙○○」印文及印章非其所有。衡以被告自
      承為德安診所之實際負責人，負責德安診所之財務，為籌
      措德安診所經營所需費用向甲○○借款，自有將存摺及取
      款憑條交予甲○○供擔保之必要，在被告未保管帳戶小章
      的情形下，確有偽造告訴人印章及印文之動機。是以綜上
      各情，堪認附件所示之「乙○○」印章及印文為被告所偽
      造。
（四）被告雖辯稱：伊未將如附件所示之取款憑條交予甲○○等
      語。惟與被告於調查局供稱：「我為了使診所正常經營，
      所以依照甲○○指示，將心悅診所等4 家診所轉讓給她（
      含德安診所）並將診所的存摺與取款條交給她。」等語（
      95年度他字第4743號卷第78頁），已有不符。參以被告於
      本院另提之取款憑條及德安診所申領健保之文件，其上「
      乙○○」印文均與如附件所示之印文不符，益徵告訴人確
      無使用或授權他人使用如附件所示之「乙○○」印文。被
      告事後翻異前詞，辯稱未交付取款憑條等語，顯係事後卸
      責之詞，不足採信。
（五）證人丙○○雖稱有將存摺交予甲○○，惟不記得有交如附
      件所示取款憑條等語，惟因事隔已久，證人記憶模糊尚屬
      平常，而領款需要存摺及取款憑條，僅交付存摺並無實益
      且與常情不符，是證人丙○○之證述尚不足為被告有利之
      認定。又辯護人要求函查德安診所健保款項何時凍結及凍
      結原因，與本案待證事實即被告有無偽造告訴人印章、印
      文無關，併此敘明。
（六）綜上所述，本案事證明確，被告偽造印章、印文犯行堪予
      認定，應予依法論科。
二、核被告所為，係犯刑法第217 條偽造印章、印文罪，其偽造
    印章之低度行為為偽造印文之高度行為所吸收，不另論罪。
    被告委由不知情之成年刻印員偽造該枚印章，為間接正犯。
    又被告基於同一擔保之目的，接續偽造如附表所示之印文，
    其各行為之獨立性極為薄弱，應視為數個舉動之接續施行，
    合為包括之一行為予以評價，屬接續犯。爰審酌被告未經告
    訴人同意偽造印章、印文，且尚積欠甲○○債務未還，犯後
    一再否認犯行，態度不佳，並參酌被告犯罪之動機、目的、
    犯罪之手段，以及被告之品行、智識程度、犯罪所生之危險
    或損害等一切情狀，量處如主文所示之刑。又被告行為後刑
    法業於94年2 月2 日修正公布，95年7 月1 日施行。而按行
    為後法律有變更者，適用行為時之法律，但行為後之法律有
    利於行為人者，適用最有利於行為人之法律，現行刑法第2
    條第1項 定有明文。此條規定乃與刑法第1 條罪刑法定主義
    契合，而貫徹法律禁止溯及既往原則，係規範行為後法律變
    更所生新舊法律比較適用之準據法，是刑法第2 條本身雖經
    修正，但其既屬適用法律之準據法，本身尚無比較新舊法之
    問題，應一律適用裁判時之現行刑法第2 條規定以決定適用
    之刑罰法律，先予說明。另刑法第41條第1 項前段關於易科
    罰金之規定，新法修正為「犯最重本刑為5 年以下有期徒刑
    以下之刑之罪，而受6 個月以下有期徒刑或拘役之宣告者，
    得以新臺幣1 千元、2 千元或3 千元折算1 日，易科罰金」
    ，惟依被告行為時之刑罰法律，即修正前刑法第41條第1 項
    前段：「犯最重本刑為5 年以下有期徒刑以下之刑之罪，而
    受6 個月以下有期徒刑或拘役之宣告，因身體、教育、職業
    、家庭之關係或其他正當事由，執行顯有困難者，得以1 元
    以上3 元以下折算1 日，易科罰金」，暨罰金罰鍰提高標準
    條例第2 條（現已刪除）：「依刑法第41條易科罰金者，均
    就其原定數額提高為1 百倍折算1 日；法律所定罰金數額未
    依本條例提高倍數，或其處罰法條無罰金刑之規定者，亦同
    」等規定，易科罰金之折算標準最高為銀元3 百元，最低為
    銀元1 百元，換算為新臺幣後，最高為新臺幣9 百元，最低
    為新臺幣3 百元。依刑法第2 條第1 項規定比較修正前、後
    關於易科罰金折算標準之刑罰法律，適用行為時即修正前之
    法律，對被告較為有利，故依修正前刑法第41條第1 項前段
    之規定，併諭知易科罰金之折算標準。又被告犯罪之時間，
    在96年4 月24日以前，復無其他不合中華民國96年罪犯減刑
    條例所定不得減刑之情形，應依同條例第2 條第1 項第3 款
    之規定，減其宣告刑2 分之1 ，並就被告減刑後之刑，依修
    正前刑法第41條第1 項前段規定，諭知易科罰金之折算標準
    。偽造之「乙○○」印章1 枚，並無證據證明已經滅失，該
    印章及如附表所示之「乙○○」印文2 枚，均依刑法第219
    條規定宣告沒收。
據上論斷，應依刑事訴訟法第299 條第1 項前段，刑法第2 條第
1 項、第217 條、第219 條，修正前刑法第41條第1 項前段，修
正前罰金罰鍰提高標準條例第2 條，現行法規所定貨幣單位折算
新臺幣條例第2 條，中華民國96年罪犯減刑條例第2 條第1 項第
3 款、第7條 、第9 條，判決如主文。
本案經檢察官蔡彥守到庭執行職務。
中    華    民    國    97    年    11    月    14    日
                  刑事第十八庭  法  官  胡宗淦
以上正本證明與原本無異。
如不服本判決，應於判決送達後10日內，向本院提出上訴狀。
                                書記官  許婉如
中    華    民    國    97    年    11    月    14    日


司法院資訊處製作；財團法人民間司法改革基金會備份。
